【裁判字號】    95,台上,820
【裁判日期】    950427
【裁判案由】    給付薪資等
【裁判全文】
最高法院民事判決              九十五年度台上字第八二○號
    上  訴  人  甲○○
    訴訟代理人  顧立雄律師
                劉豐州律師
                陳鵬光律師
                林敏澤律師
    被 上訴 人  乙○○
上列當事人間請求給付薪資等事件，上訴人對於中華民國九十四
年二月二日台灣高等法院高雄分院第二審判決（九十三年度勞上
字第九號），提起上訴，本院判決如下：
    主  文
原判決廢棄，發回台灣高等法院高雄分院。
    理  由
本件上訴人主張：兩造雖於民國八十八年十二月十五日簽訂僱傭
契約書（下稱系爭契約），由伊聘僱被上訴人擔任凰新醫院總負
責之院長醫師，約定每個月底薪為新台幣（下同）五十萬元，並
依系爭契約第十四條約定，由伊預為簽發十二張充為僱傭期間內
薪資之支票，目前尚有如原判決附表（下稱附表）二所示八張支
票未取回（下稱系爭支票）。因被上訴人於受僱期間內具有下列
重大違法違約事由：（一）指示、縱容未具醫師資格及受醫療專
業訓練之藥生訴外人王俊英單獨執行醫療縫合手術。（二）未領
取醫院Ｘ光設備及醫師操作執照，即指示使用Ｘ光機，不顧幅射
危險。（三）未依法製作處方箋，於開立處方時亦未依法載明藥
量及用法，更未依法簽名以示負責，於事後遇衛生署抽檢時塗改
病歷，構成違反醫師法之業務上不正當行為。（四）明知自行攜
入之六百五十針南光龍針劑（欣克龍），有效期間僅至八十九年
二月二十三日，逾上揭期限仍開具該針劑繼續使用。（五）申報
健保費用時，虛偽申報訴外人陳南舟醫師看診之診療費用，違反
全民健康保險法第七十二條規定，並涉及偽造文書。（六）未依
系爭契約第八條之約定將醫師證書正本交予伊，損及伊權益。（
七）未依系爭契約第三條、第六條、第七條、第十六條等之約定
，承辦Ｘ光放射之健保業務及相關應親自執行醫療業務。被上訴
人上開事由，構成不完全給付之債務不履行，屬於得終止僱傭契
約之重大事由，伊於八十九年三月二十三日以存證信函通知終止
契約。且系爭契約第十七條約定，顯然違反民法第四百八十九條
第一項強行規定，依民法第七十一條規定，應屬無效。再者，系
爭契約已由伊發函終止，被上訴人亦於八十九年四月十一日辦理
歇業註銷登記，亦可認定被上訴人亦同意終止兩造契約等情。爰
依民法第二百六十三條準用同法第二百五十九條第一款回復原狀
之規定，求為命被上訴人返還如附表一所示十張支票之判決（第
一審判決上訴人全部敗訴，上訴人聲明不服，並於原審減縮聲明
為被上訴人應將系爭八張支票返還上訴人。）
被上訴人則以：因上訴人本身並非醫師，無法擔任負責人，故主
動請伊暫時擔任負責醫師。兩造為僱傭關係，依系爭契約第十七
條後段之約定，若上訴人解聘伊，則預付支票無須歸還，並有權
兌領等語，資為抗辯。
原審維持第一審所為上訴人敗訴之判決，駁回上訴人之上訴，無
非以：查上訴人僱用被上訴人之主要目的，在於利用被上訴人所
具之醫師證明書令凰新醫院得通過醫院評鑑，繼續保有地區醫院
之資格，而每月五十萬元之薪資，除包含執行業務之報酬外，尚
含使用被上訴人醫師證明書之對價給付。再者，觀諸系爭契約第
十七條之約定，更顯見上訴人因需用被上訴人之醫師證明書，而
約定若被上訴人無故離職，需賠償違約金，倘解聘被上訴人，則
將已開立之支票作為之前使用醫師證明書之對價。從而，系爭支
票不僅係執行業務之給付，亦為使用被上訴人醫師證明書之對價
給付。復查，系爭契約第十七條之約定，上訴人確有令被上訴人
於終止契約後繼續持有系爭支票並兌領之真意。甚而，觀之系爭
契約書有多處更正得知，兩造就系爭契約內容曾詳細審閱，卻仍
未限定須「無故」解聘始無須返還支票。且系爭支票並非全屬執
行業務之報酬，部分乃使用被上訴人醫師證明書之給付，是探求
上訴人簽訂該條款之真意，應係無論基於何因解聘被上訴人，被
上訴人均無返還支票之必要，縱使被上訴人於受僱期間內有重大
違法違約事由亦然。從而，被上訴人自得於僱傭契約終止後繼續
持有系爭支票。準此，上訴人以被上訴人於僱傭期間內執行業務
有違誠信原則為由，及系爭契約第十七條之約定僅限「無故」解
聘等語為辯，洵非可採。而上訴人復未能提出其他證據證明被上
訴人持有系爭支票無法律上原因，則上訴人依不當得利法律關係
請求被上訴人返還如附表所示支票，洵屬無據。而系爭契約係兩
造本於契約自由原則而訂定，並無違反法律強行規定，上訴人主
張兩造系爭契約第十七條之約定，因違反民法第四百八十九條第
一項強行規定，依民法第七十一條規定而無效云云，尚無可採。
上訴人又主張兩造間之僱傭契約已於八十九年三月二十三日由上
訴人發函終止，被上訴人亦於八十九年四月十一日辦理歇業註銷
登記云云，縱令屬實，亦不能因此即認為被上訴人亦同意終止兩
造契約，是上訴人主張依民法第二百六十三條準用同法第二百五
十九條第一款回復原狀之規定，被上訴人應將如附表所示支票返
還上訴人云云，並無可採。末查，系爭契約係上訴人為聘僱被上
訴人擔任凰新醫院總負責之院長而簽訂，完全針對個別特定之僱
傭關係所成立之合約。又從條文內容觀之，大多數條文內容為被
上訴人必須配合上訴人之要求，與定型化契約之內涵大不相同，
況簽約當時上訴人亦有適當機會及充分時間去瞭解及修改合約內
容，從合約內容有多次修改更正即明，上訴人主張該合約為被上
訴人所聘柯律師所擬，上訴人並未聘請律師在場審閱，系爭契約
第十七條也應類推適用民法第二百四十七條之一定型化契約條款
無效規定云云，亦無可採。綜上所述，上訴人請求被上訴人返還
如附表二所示支票，為無理由，不應准許等詞，為其判斷之基礎
。
查被上訴人之訴訟代理人柯尊仁律師於第一審自認：本於兩造契
約第十七條之約定。契約中之「解聘」二字乃「無故解聘」等語
（見第一審卷第六宗第二二四頁）。則兩造對所訂系爭契約第十
七條之「解聘」，其真意是否非指「無故解聘」，則有再事查明
之必要。原審未遑查明，即謂該條未限定須「無故」解聘，始無
須返還支票，尚嫌速斷。又上訴人主張：按故意或重大過失之責
任，不得預先免除，民法第二百二十二條定有明文。如謂兩造所
簽訂合約書第十七條之真意，應係上訴人無論基於何原因解僱被
上訴人，被上訴人均無返還系爭支票之必要，縱使被上訴人於受
僱期間內有重大違法事由亦然。則顯然兩造合約已預先將被上訴
人故意或重大過失責任免除，與民法第二百二十二條之規定相違
背，依民法第七十一條規定，該合約第十七條之規定，違反法律
禁止之規定，應屬無效等語（見原審卷第一五二頁），為其重要
之攻擊防禦方法，原審恝置未論，亦有未洽。上訴論旨，指摘原
判決為違背法令，求予廢棄，非無理由。
據上論結，本件上訴為有理由。依民事訴訟法第四百七十七條第
一項、第四百七十八條第二項，判決如主文。
中    華    民    國  九十五  年    四    月  二十七  日
                      最高法院民事第八庭
                          審判長法官  朱  建  男
                                法官  顏  南  全
                                法官  許  澍  林
                                法官  鄭  傑  夫
                                法官  蘇  清  恭
      本件正本證明與原本無異
                                      書  記  官
中    華    民    國  九十五  年    五    月    八    日
                                                    ｍ


司法院資訊處製作；財團法人民間司法改革基金會備份。
